臺灣高等法院臺中分院刑事判決　　　　　100年度上易字第5號
上　訴　人　臺灣彰化地方法院檢察署檢察官
上　訴　人
即　被　告　施黃秋霞
　　　　　　黃春海
被　　　告　謝宗曉
上列上訴人等因被告等傷害等案件，不服臺灣彰化地方法院99年
度易字第517號中華民國99年11月22日第一審判決（起訴案號：
臺灣彰化地方法院檢察署98年度偵字第9990號暨移送併案審理99
年度偵字第4896號），提起上訴，本院判決如下：
    主  文
上訴駁回。
    犯罪事實
一、施黃秋霞前因賭博案件，經臺灣彰化地方法院以97年度易字
    第426號判決判處有期徒刑5月，上訴後，再經本院以97年度
    上易字第1267號判決駁回上訴確定，甫於民國（下同）97年
    9月17日易科罰金執行完畢。詎仍不知悔改，於98年11月11
    日上午10時許，僱請工人在其與謝宗曉及其他共有人共有之
    彰化縣鹿港鎮○○段778地號土地上鋪設混凝土時，因見謝
    宗曉與其妻李芸臻各持照相手機在場拍照取證，施黃秋霞與
    其弟黃春海乃出言制止謝宗曉、李芸臻拍照，然因謝宗曉、
    李芸臻不聽制止，施黃秋霞與黃春海竟共同基於妨害他人行
    使權利之犯意聯絡，由施黃秋霞動手拉扯謝宗曉，黃春海則
    在旁喲喝要施黃秋霞將謝宗曉之照相手機搶下摔壞，於拉扯
    過程中，施黃秋霞並進而抱住謝宗曉，且不斷與謝宗曉、李
    芸臻拉扯，黃春海見狀，除繼續出言喲喝制止謝宗曉、李芸
    蓁拍照外，並出言恐嚇稱：「叫兩個把他弄丟掉」（臺語）
    等語，致謝宗曉心生畏懼。施黃秋霞及黃春海即以此方式共
    同妨害謝宗曉、李芸臻行使拍照之權利；拉扯過程中並致謝
    宗曉受有雙前臂擦傷、左斜腹擦傷、右下背挫傷之傷害；李
    芸臻受有雙前臂挫傷、左腕擦傷、胸壁挫傷之傷害。
二、案經謝宗曉、李芸臻訴由彰化縣警察局鹿港分局報告臺灣彰
    化地方法院檢察署檢察官偵查起訴。
    理    由
壹、證據能力部分：
    本案下揭全部卷證所涵括之供述證據及非供述證據，經本院
    依法踐行調查證據程序，公訴人、被告均不爭執各該證據之
    證據能力，且亦查無依法應排除其證據能力之情形，是後述
    所引用證據之證據能力均無疑義，合先敘明。
貳、實體部分：
甲、被告施黃秋霞、黃春海部分：
一、訊據被告施黃秋霞、黃春海固均矢口否認有檢察官所指強制
    罪之犯行，被告施黃秋霞辯稱：其僅是口頭制止，並未傷害
    謝宗曉云云，被告黃春海辯稱：其僅有口頭叫被告施黃秋霞
    將謝宗曉之相機搶下丟掉，但沒有動手，也未說「叫兩個把
    他弄丟掉」云云。
二、惟查：
  (一)被告施黃秋霞於警詢及偵查中均不否認為了制止謝宗曉、李
    芸蓁拍照，有與謝宗曉、李芸蓁發生拉扯，期間被告黃春海
    在旁喲喝要將謝宗曉、李芸蓁之相機搶下等情；被告黃春海
    於警詢及偵查中亦不否認當時在場喲喝制止謝宗曉、李芸蓁
    拍照，並叫被告施黃秋霞搶下謝宗曉、李芸蓁之相機等情（
    見98年度偵字第9990號卷第4-7頁、第40、41頁），且該部
    分之事實亦經證人謝宗曉、李芸蓁於警詢及偵查中、證人李
    芸蓁、江俊雄（案發當天在場施工之人員）於原審審理時證
    述明確（見同上偵查卷第8-11頁、第38-40頁、原審卷第31
    頁反面-35頁）；而告訴人謝宗曉提出案發當天之錄音光碟
    ，經原審當庭勘驗之結果，確有被告施黃秋霞、黃春海二人
    制止謝宗曉、李芸蓁拍照之言語，且錄音中出現長時間激烈
    拉扯、呼喊、怒罵之聲音（見原審卷第35頁勘驗筆錄及第50
    -57頁之譯文）；另於案發後，告訴人謝宗曉受有雙前臂擦
    傷、左斜腹擦傷、右下背挫傷之傷害，告訴人李芸臻受有雙
    前臂挫傷、左腕擦傷、胸壁挫傷之傷害，亦有財團法人彰濱
    秀傳紀念醫院（下稱秀傳醫院）診斷證明書3紙及受傷照片8
    張附卷可稽（見同上偵卷第13-15、20、21頁）；此外，復
    有案發現場照片26張在卷可憑。是此部分之事實已堪認定，
    被告施黃秋霞、黃春海二人空言否認犯行，應係卸責之詞，
    不足採信。
  (二)另案發過程之錄音光碟，經原審勘驗結果，於錄音時間58分
    45-47秒處，確有與錄音中被告黃春海聲音極為相似之聲音
    恐嚇稱「叫兩個把他弄丟掉」（臺語）等語，且告訴人謝宗
    曉於該句言語出現後，隨即撥打電話報警，表示生命受到威
    脅等語（見原審卷第35頁反面勘驗筆錄及第54頁反面之錄音
    譯文），可徵該恐嚇言語應確係被告黃春海所言，且當時已
    使告訴人謝宗曉感到害怕，否則告訴人謝宗曉何以會於聽聞
    該言語後即打電話報警。至被告黃春海雖辯稱該言語非其所
    恐嚇云云，然綜合全部錄音內容，於衝突過程發聲之人僅四
    人，即被告施黃秋霞、黃春海二人及告訴人謝宗曉、李芸臻
    二人，男聲僅二人，其中告訴人謝宗曉聲音較高、尖，被告
    黃春海之聲音則較低沉，而上開恐嚇言語之聲音較低沉，明
    顯不是告訴人謝宗曉之聲音，又與被告黃春海聲音極相似，
    且迄錄音時間1時11分員警到場處理止，始終未出現被告施
    黃秋霞、黃春海二人所稱告訴人謝宗曉父親之聲音，業經原
    審勘驗明確（見原審卷第63頁反面、64頁），則被告黃春海
    辯稱該恐嚇言語是告訴人謝宗曉父親所言云云，委不足採。
    是上開恐嚇言語係被告黃春海所言之事實，亦應堪認定。至
    被告黃春海於本院請求再將錄音光碟送進行聲紋比對鑑定部
    分，惟上開光碟業經原審送請內政部警政署刑事警察局及法
    務部調查局進行鑑定，均經以錄音有雜訊，錄音品質無法鑑
    定為由退回，有內政部警政署刑事警察局99年11月4日刑鑑
    字第0990148229號函及法務部調查局99年11月4日調科參字
    第09900502030號鑑定報告書各1件附卷可稽，尚無從據為有
    利被告黃春海之認定，併此敘明。另施黃秋霞、黃春海二人
    請求再查閱告訴人謝宗曉、李芸臻二人之病歷查明告訴人之
    傷勢為何以及是否為正面攻擊所致，惟查被告施黃秋霞、黃
    春海二人係以為妨害謝宗曉、李芸臻行使拍照之權利，而於
    拉扯過程中致謝宗曉及李芸臻受傷，業經詳細說明如前，且
    被告施黃秋霞、黃春海二人亦不否認上開拉扯阻止拍照之事
    實，於原審審理時對於告訴人謝宗曉、李芸臻二人所提之診
    斷證明書亦均不爭執，上開事實已堪認定，本院認並無必要
    再查閱告訴人謝宗曉、李芸臻二人之病歷以及是否正面攻擊
    之必要，附此敘明。
三、綜上，本案事證已臻明確，被告施黃秋霞、黃春海犯強制罪
    之犯行均至堪確定，應依法論科。
四、論罪科刑：
  (一)核被告施黃秋霞、黃春海所為，均係犯刑法第304條第1項妨
    害人行使權利之強制罪。
  (二)按刑法第305條之恐嚇危害安全罪，係指單純以將來加害生
    命、身體、自由、名譽、財產之事，恐嚇他人致生危害於安
    全者而言，如對於他人之生命、身體等，以現實之強暴、脅
    迫手段加以危害要挾，使人行無義務之事或妨害人行使權利
    ，即應構成刑法第304條之強制罪，縱有恐嚇行為，亦僅屬
    犯強制罪之手段，無更論以恐嚇危害安全罪之餘地（最高法
    院84年度台非字第194號判決意旨參照）；又按妨害自由罪
    ，並非以傷人為當然之手段，若行為人另具有傷害故意，且
    發生傷害結果，自應成立傷害罪名；但若無傷害之故意，而
    於實施強暴行為之妨害自由過程中，致被害人受有傷害，則
    為實施強暴之當然結果，不另論傷害罪（最高法院94年度台
    上字第4781號判決參照）。本案被告施黃秋霞、黃春海為制
    止告訴人謝宗曉、李芸蓁拍照，而於拉扯過程中致告訴人謝
    宗曉、李芸蓁二人受有上揭傷害，並無另為傷害之故意，而
    被告黃春海以上揭言語恐嚇告訴人，目的亦在制止告訴人謝
    宗曉拍照，分屬被告施黃秋霞、黃春海二人犯妨害自由罪之
    手段及行為結果，均不另論罪。
  (三)被告施黃秋霞、黃春海間，就上開強制罪犯行，有犯意聯絡
    及行為分擔，為共同正犯。
  (四)被告施黃秋霞、黃春海二人以上開一強暴、脅迫行為，同時
    分別侵害告訴人謝宗曉、李芸臻二人之自由法益，屬同種想
    像競合犯，應從一重處斷。
  (五)檢察官起訴書雖未論及被告黃春海以上揭言語恐嚇之行為，
    但其此部分行為係檢察官起訴且為論罪之犯罪事實的一部分
    ，兩者具實質上一罪之關係，應為起訴效力所及，又經檢察
    官移送併辦，自應併予審理。
  (六)被告施黃秋霞曾因賭博案件，經臺灣彰化地方法院以97年度
    易字第426號判決判處有期徒刑5月，上訴後，再經本院以97
    年度上易字第1267號判決駁回上訴確定，已於97年9月17日
    易科罰金執行完畢，有臺灣高等法院被告前案紀錄表附卷可
    稽，其於有期徒刑執行完畢後，5年內故意再犯本案有期徒
    刑以上之罪，為累犯，應依刑法第47條第1項之規定，加重
    其刑。
  (七)原審判決關於被告施黃秋霞、黃春海部分，認被告施黃秋霞
    、黃春海罪證明確，適用刑法第28條、第304條第1項、第55
    條、第47條第1項、第41條第1項前段，刑法施行法第1條之1
    第1項、第2項前段，並審酌被告施黃秋霞前有妨害公務及二
    次賭博前科，素行非佳，另被告黃春海則無前科，素行良好
    ，有臺灣高等法院被告前案紀錄表2份在卷可考，本次係因
    被告施黃秋霞在與告訴人謝宗曉共有之土地上鋪設混凝土，
    發生糾紛，告訴人謝宗曉夫妻為蒐證持相機拍照時，再引發
    被告施黃秋霞、黃春海二人之不滿，進而發生本案犯行，被
    告施黃秋霞、黃春海二人惡行雖非重大，但恣意妨害他人行
    使權利，過程中導致他人受傷，其中被告施黃秋霞更自恃為
    長輩，以拉扯、環抱告訴人謝宗曉方式欲搶下相機，導致衝
    突不斷，明顯可議，且犯後於審理時仍一再飾詞辯解，回答
    問題顧左右而言他，肆意發話，打斷他人陳述，毫無悔悟之
    心，惟參酌本次犯罪之原因係導源於共有土地之紛爭，及告
    訴人於案發過程中，亦屢有言語挑釁（詳見卷附譯文）等一
    切情狀，分別量處施黃秋霞拘役40日、黃春海拘役20日，並
    均諭知易科罰金之折算標準，核其認事用法均無違誤，量刑
    亦稱妥適，應予維持，被告被告施黃秋霞、黃春海二人均上
    訴否認犯行，指摘原審判決關於被告施黃秋霞、黃春海二人
    部分不當，顯無理由，應予駁回。
乙、被告謝宗曉部分
一、公訴意旨略以：被告謝宗曉於98年11月11日上午10時許，在
    彰化縣鹿港鎮○○段778地號土地拍照，遭施黃秋霞拉扯制
    止拍照時，基於傷害之犯意，以手肘撞擊施黃秋霞胸、腹部
    ，致施黃秋霞受有胸部鈍挫傷、右上臂挫傷、右手擦傷、腹
    部鈍傷之傷害，因認被告謝宗曉涉有刑法第277條第1項之傷
    害罪嫌。
二、按犯罪事實應依證據認定之，無證據不得認定犯罪事實，刑
    事訴訟法第154條第2項定有明文。次按對於現在不法之侵害
    ，而出於防衛自己或他人權利之行為，不罰；不能證明被告
    犯罪或其行為不罰者，應諭知無罪之判決，亦分別為刑法第
    23條前段、刑事訴訟法第301條第1項所明文規定。次按事實
    之認定，應憑證據，如未能發現相當證據，或證據不足以證
    明，自不能以推測或擬制之方法，為裁判基礎（最高法院40
    年台上字第86號判例參照）。又按刑法上之防衛行為，祇以
    基於排除現在不法之侵害而不超越必要之程度為已足，不以
    出於不得已之行為為條件，上訴人因耕種縣政府調解撥歸其
    耕種之祭田，某甲以其尚未履行調解條件為詞，突用袖藏石
    灰揚迷其目，復用所荷鐵鎬，向其頭部猛擊，上訴人先閉目
    躲閃，幸未受傷，當即反手以防身矛槍扎傷某甲左腿，為原
    判決認定之事實，是當時某甲既無不再鎬擊，或不能再加鎬
    擊之情形，則其不法之侵害，不得不謂為尚屬現在，上訴人
    用矛反擊，自屬正當防衛權之行使，最高法院著有26年渝上
    字第1520號判例可參。再按刑法第23條前段規定正當防衛，
    不罰之違法阻卻事由，係以行為人對於現在不法之侵害，本
    乎防衛自己或他人之權利意思，在客觀上有時間之急迫性，
    並實施反擊予以排除侵害之必要性，且其因而所受法益之被
    害，亦符合相當性之情形，予以實施防衛行為（反擊）者，
    始稱相當，亦有最高法院84年度台上字第3449號判決可資參
    照。
三、公訴人認被告謝宗曉涉有傷害之犯行，主要係以告訴人施黃
    秋霞之陳述及告訴人施黃秋霞之財團法人彰化基督教醫院鹿
    基分院（下稱彰基醫院）診斷書1 紙，為其主要論據。
四、訊據被告謝宗曉固不否認於遭告訴人施黃秋霞拉扯過程中，
    可能有以手肘撞及告訴人施黃秋霞胸、腹之行為，但否認有
    何傷害之故意及犯行，辯稱：當時係因告訴人施黃秋霞拉扯
    並自後將其抱住，其為掙脫，才扭轉身體，手肘可能因此撞
    及施黃秋霞，其只是要甩開施黃秋霞，沒有傷害之故意，其
    是自我防衛等語。經查：
  (一)告訴人施黃秋霞於本案發生之拉扯過程後，受有胸部鈍挫傷
    、右上臂挫傷、右手擦傷、腹部鈍傷之傷害，固有彰基醫院
    診斷書附卷可稽，惟本案係因告訴人施黃秋霞為制止被告謝
    宗曉拍照，先行動手拉扯被告謝宗曉，並持續與被告謝宗曉
    拉扯，甚至抱住被告謝宗曉，欲搶下被告謝宗曉手上之相機
    等情，業經本院認定如上，合先敘明。
  (二)告訴人施黃秋霞雖一再指訴被告謝宗曉以手肘撞擊其胸、腹
    部等語。惟其於被告謝宗曉辯稱當時係遭告訴人施黃秋霞自
    後抱住，為甩開施黃秋霞，始扭轉身體，可能因此撞及告訴
    人施黃秋霞等語後，陳稱：被告謝宗曉係站在其前面，從前
    面以手肘撞其身體等語（見原審卷第19頁）。惟依告訴人施
    黃秋霞所述，顯然違反人體結構及動作可能性（即人體不可
    能面對前面，以手肘撞擊面前比自己矮之人之胸腹部），認
    其所述之被害過程顯不可能，難以採信。
  (三)依原審勘驗案發過程錄音光碟內容，告訴人施黃秋霞係於一
    連串激烈拉扯聲之過程中及被告謝宗曉喝喊「走啦，妳是在
    弄啥啦!」後，始呼喊「阿，妳撞到我的肚子」之語，核與
    被告謝宗曉辯稱當時係因告訴人施黃秋霞一直對其拉扯，並
    自後將其抱住，又因其手持相機，為掙脫告訴人之環抱，始
    扭轉身體，可能因此撞及告訴人施黃秋霞之身體等語，甚為
    相符；且被告謝宗曉於案發後受有左斜腹擦傷，有秀傳醫院
    診斷證明書及案發後拍攝之身體照片在卷可憑，可徵被告辯
    稱遭告訴人施黃秋霞自後抱住等語，應非虛妄。則被告謝宗
    曉以手肘撞及告訴人施黃秋霞之胸、腹部時，告訴人施黃秋
    霞正持續對被告謝宗曉為拉扯、並自後環抱被告謝宗曉，而
    為妨害被告謝宗曉自由之行為，堪可認定。
  (四)告訴人施黃秋霞當時既對被告謝宗曉有拉扯、環抱之不法侵
    害行為，而被告謝宗曉一方面要掙脫告訴人施黃秋霞之拉扯
    、環抱，一方面又要避免手上之相機遭告訴人施黃秋霞搶走
    ，則其以扭轉身體之方法，致手肘撞及自後將其抱住之告訴
    人施黃秋霞，尚屬防衛其自由權利之行使，所使用的手段，
    亦無超過必要之程度。
  (五)再依告訴人施黃秋霞所受傷害程度輕微，可徵被告謝宗曉縱
    使於掙脫時扭轉身體致手肘撞及告訴人施黃秋霞胸、腹部，
    力道亦非劇烈，顯係被告謝宗曉行使防衛權可接受之範圍，
    難認被告謝宗曉之防衛行為有何過當。
五、綜上所述，原審判決認被告謝宗曉使用扭準身體掙脫告訴人
    施黃秋霞之拉扯、環抱致手肘撞及告訴人施黃秋霞，顯係防
    衛權之行使，且未逾防衛必要之程度，依刑法第23條前段之
    規定，被告謝宗曉之行為具有阻卻違法之事由，應為不罰，
    而為無罪之諭知，並無何違誤之處，應予維持。原審法院檢
    察署檢察官上訴以及告訴人施黃秋霞、黃春海請求原審法院
    檢察署檢察官上訴意旨略以：被告謝宗曉傷害部分，亦經證
    人李芸臻（即被告謝宗曉妻）於警詢、審理中證述李芸臻、
    謝宗曉、施黃秋霞三人，在拉扯中都有受傷，施黃秋霞所受
    傷害，為與被告謝宗曉拉扯所致等語。另依照施黃秋霞於受
    傷後，衝突當日上午11時09分許，立即急診就醫，且施黃秋
    霞於本件衝突中受有胸部鈍挫傷、右上臂挫傷、右手擦傷、
    腹部鈍傷等傷害，有財團法人彰化基督教醫院鹿基分院98年
    11月11日診斷書在卷可稽，依施黃秋霞所受傷害的位置、傷
    勢，並非是被告謝宗曉單純掙脫所致，且被告謝宗曉於原審
    99年7月2日準備程序時，證述在扭轉身體時有碰到施黃秋霞
    的身體，謝宗曉為成年人，應知以手臂扭轉身體，會致他人
    受傷，綜上，施黃秋霞所受傷勢確為被告謝宗曉故意所致，
    本件被告犯嫌明確。（二）、退步言之，被告謝宗曉欲排除
    告訴人之行為，只要推開告訴人即可達防衛目的，實無庸以
    手肘猛力撞擊告訴人胸、腹部之逾越防衛必要之接續行為，
    致告訴人受有上開傷害。綜上說明，被告之撞擊告訴人行為
    與告訴人之傷害間，顯有相當因果關係存在。原審判決，認
    定被告無罪，尚有未洽等語，指摘原審判決不當，惟查：原
    審業已詳細說明告訴人施黃秋霞指稱被告以手肘正面攻擊之
    不可採理由，並明確說明告訴人施黃秋霞所受傷害程度輕微
    ，可徵被告謝宗曉縱使於掙脫時扭轉身體致手肘撞及告訴人
    施黃秋霞胸、腹部，力道亦非劇烈，亦即被告謝宗曉排除告
    訴人施黃秋霞之行為，係在可達防衛目的範圍為之，況被告
    謝宗曉於本院審理時供稱：「我怕碰到被告之身體，所以只
    有手肘推開她，．．．我只是要掙脫」等語（見本院卷第42
    頁），按被告謝宗曉確係遭告訴人施黃秋霞環抱，且拉扯過
    程中並受有雙前臂擦傷、左斜腹擦傷、右下背挫傷之傷害，
    被告謝宗曉既擔心碰觸告訴人施黃秋霞身體，則其不以手推
    之方式，而以扭轉身體之方式掙開告訴人施黃秋霞之環抱，
    即屬可達防衛目的範圍之行為，綜上所述，原審法院檢察署
    檢察官上訴以及告訴人施黃秋霞、黃春海請求原審法院檢察
    署檢察官上訴所指各節，均無理由，應予駁回。
據上論斷，應依刑事訴訟法第368條，判決如主文。
本案經檢察官吳經綸到庭執行職務。
中    華    民    國   100    年    1     月    27    日
            刑事第一庭    審判長法  官  李  璋  鵬
                                法  官  胡  森  田
                                法  官  胡  忠  文
以上正本證明與原本無異。
不得上訴。
                                書記官  廖  家  莉
中    華    民    國   100    年    1     月    27    日
附錄論罪科刑法條全文：
中華民國刑法第304條
以強暴、脅迫使人行無義務之事或妨害人行使權利者，處3年以
下有期徒刑、拘役或3百元以下罰金。
前項之未遂犯罰之。